【裁判字號】    89,訴,2957
【裁判日期】    900305
【裁判案由】    偽造有價證券等
【裁判全文】
臺灣臺中地方法院刑事判決                        八十九年度訴字第二九五七號
    公  訴  人  台灣台中地方法院檢察署檢察官
    被      告  甲○○
    指定辯護人  本院公設辯護人  乙○○
右列被告因偽造有價證券等案件，經檢察官提起公訴（八十九年度偵字第一三四一一
號），本院判決如左：
    主      文
甲○○連續意圖供行使之用，而偽造有價證券，處有期徒刑壹年捌月，緩刑肆年。
偽造之發票日八十七年九月三日、八十八年三月十二日，到期日八十八年三月三日、
八十八年九月十二日，面額均為新臺幣三百萬元之本票二紙，發票人「丙○○」部分
沒收。
    事      實
一、甲○○前於民國（下同）八十七年二月十三日，向保證責任台中市第九信用合作
    社（下稱台中九信）借款新台幣（下同）三百萬元，約定借款期限自八十七年二
    月十三日起至同年八月十三日止共一百八十日，甲○○於取得其妻即陳美雲、友
    人丙○○之同意後，以其二人為連帶保證人，而於八十七年二月十三日在台中九
    信辦妥對保手續借得上開款項。然甲○○於前開借款期限到期後，竟意圖為供行
    使之用而基於偽造文書及偽造有價證券之概括犯意，利用持有丙○○留存印章之
    機會，未經丙○○之同意，先於八十七年八月二十四日之台中九信放款轉期申請
    書上，擅自盜用丙○○之印章，表示丙○○同意繼續擔任連帶保證人，並於發票
    日八十七年九月三日、到期日八十八年三月三日、金額為三百萬元之本票上（下
    稱系爭本票一），擅自盜用丙○○之印章而偽造丙○○為共同發票人之本票乙紙
    ，而將前開借款展延轉期自八十七年九月三日起至八十八年三月三日止共一百八
    十日。嗣轉期期間屆滿後，甲○○復於八十八年三月九日之台中九信放款轉期申
    請書上，盜用丙○○之印章，表示丙○○仍同意繼續擔任連帶保證人，且於發票
    日為八十八年三月十二日，到期日為八十八年九月十二日，金額三百萬元之本票
    上（下稱系爭本票二），擅自盜用丙○○之印章而偽造丙○○為共同發票人之本
    票乙紙，並以該本票換回前開本票後，將前開借款展延轉期自八十八年三月十二
    日起至同年九月十二日止共一百八十日，而連續偽造丙○○名義之私文書及有價
    證券，並進而交付台中九信收執而行使之。嗣因甲○○無力償還借款本金，台中
    九信乃依法向本院民事庭聲請對共同發票人為本票裁定（八十九年度票字第五一
    六三號），丙○○於收受裁定後，始發現上情。
二、案經丙○○訴請台灣台中地方法院檢察署檢察官偵查起訴。
    理      由
一、訊據被告甲○○固對於未經告訴人丙○○同意，而在系爭本票二上偽造「丙○○
    」之署押，並蓋用「丙○○」之印章等情，供承明白。惟矢口否認有何偽造文書
    及偽造本票之犯行。並辯稱：辦理延期之手續伊不知道，是銀行小姐叫伊寫的，
    叫伊蓋的，銀行小姐拿印章給伊，至於上開八十七年八月二十四日、八十八年三
    月九日之放款轉期申請書上「丙○○」之署押非伊所寫、印章非伊所蓋，且伊亦
    無在系爭本票一上偽造「丙○○」之署押及盜用「丙○○」之印章。且告訴人既
    為被告向台中九信借款之連帶保證人，於未經債權人同意或全部清償之前，自應
    負全部給付之責，準此縱然被告有上述之行為，亦無偽造行為可言云云。經查，
    證人丁○○（即台中九信職員，本件貸款之承辦人）於本院審理時稱：「本件是
    同一件貸款，因為中間他們（指被告）沒有繳利息，所以中間隔一個月，而每次
    延展一次就簽一張本票，本件共計有三張，延期之後舊的還給借款人。而聲請書
    是被告拿過來的就已經簽名、蓋章好了」等語（本院九十年二月二十日審理筆錄
    ）。另於偵查中稱：「本票是他們蓋章好後再拿給我，我再核對該印章，依我們
    作業的程序，我們蓋完章一定還給本人，不會代客戶保管印章」等語（見台灣台
    中地方法院檢察署檢八十九年度他字第二二七五號偵查卷第十八頁）。參諸，告
    訴人亦指稱未於本票上簽名，亦未於八十七年八月二十四日、八十八年三月九日
    之放款轉期申請書上為任何之簽名與蓋章。此外，復有系爭本票二影本乙紙、上
    開八十七年八月二十四日、八十八年三月九日之放款轉期申請書影本二紙，在卷
    可憑（見同右偵查卷第十一、第二十四、二十五頁）。足見被告於上開系爭本票
    二上偽造「丙○○」之簽押、盜用「丙○○」之印章，於系爭本票一及上開二紙
    放款轉期申請書上盜用「丙○○」之印章事實，足堪認定。按行為人對於其行為
    有支配力，對於行為結果之發生知情，即具有故意及因果關係。本件被告雖於八
    十七年二月十三日向台中九信貸款三百萬元時，已徵行告訴人同意（姑不論告訴
    人之保證有無獲得利益），然基於保證人係於主債務人不履行債務人負有清償之
    責（民法第七百三十九條參照）。主債務人於延長債務時，應得保證人之同意，
    若債權人與保證人就此有相反之約定而訂立定型化契約時，該約款部分應認無效
    （民法第二百四十七條之一、消費者保護法第十二條參照）。被告為本件貸款之
    期限既自八十七年二月十三日至同年八月十三日，則若未經保證人同意，則保證
    人自該期限屆滿後即無保證之責。況基於債之相對性，被告亦無從持上開保證人
    與債權人間之約定書，以為勿庸經保證人同意，即可延期之理由。至被告另稱：
    本件貸款之延續，貸款人之對保程序顯有疏失云云。姑不論，此部分對保之程序
    ，是否確有如被告所指之不週全，然此與被告是否有偽造之故意，並無關連。綜
    上所述，本件事證明確，被告犯行堪以認定。
二、核被告於系爭本票二上偽造「丙○○」之簽押、盜用「丙○○」之印章，於系爭
    本票一上盜用「「丙○○」之印章之行為，係犯刑法第二百零一條第一項之偽造
    有價證券罪。其於上開八十七年八月二十四日、八十八年三月九日之放款轉期申
    請書上盜用「丙○○」之印章之，並進而行使之行為，係犯同法第二百十六條行
    使同法第二百十條之偽造私文書罪。其盜用印章之行為，係偽造私文書、偽造有
    價證券之部分行為，不另論罪。其所犯行使偽造有價證券之低度行為，為偽造有
    偽證券之高度行為所吸收；而偽造私文書之低度行為，則為行使偽造私文書之高
    度行為所吸收，應僅論以偽造有價證券罪及行使偽造私文書罪。被告先後二次偽
    造有偽證券、行使偽造私文書之行為，時間緊接，犯罪構成要件相同，顯係基於
    概括之犯意為之，為連續犯，爰依刑法第五十六條之規定以一罪論，並加重其刑
    。其所犯上開二罪間，有方法結果之牽連關係，為牽連犯，應從一重以偽造有價
    證券罪處斷。查被告因一時失慮，致罹重典，且被告僅偽造上開本票二紙共同發
    票人其中告訴人「丙○○」之部分，告訴人亦於初為保證人時，獲得一萬二千元
    之代價（此據介紹告訴人為本件借款保證人之戊○○於審理中陳明，見本院九十
    年二月二十日審理筆錄），影響交易安全之程度尚輕，倘科以法定最低度之刑即
    三年有期徒刑，猶嫌過重，本院認其犯罪情狀，在客觀上足以引起一般同情，依
    刑法第五十九條規定，酌量減輕其刑。爰審酌被告犯罪之動機、目的、手段、所
    生危害、及犯罪後坦承犯行，深表悔意之態度等一切情狀，量處如主文所示之刑
    。查被告前於七十五年間因違反漁業法案件，經判處有期徒刑三月確定，已於七
    十五年十一月十七日易科罰金，執行完畢，此後五年後未再受有期徒刑以上刑之
    宣告，此有台灣台中地方法院檢察署刑案資料查註紀錄表及臺灣高等法院被告全
    國前案紀錄表在卷可按，其因一時失慮致觸刑章，經此次教訓，當知所警惕，信
    無再犯之虞，且被告之妻陳美雲、之子甲○○、林維明均屬智障，此有殘障手冊
    影本三紙可稽，本院認所宣告之刑均以暫不執行為適當，爰併予宣告緩刑四年，
    以啟自新。至如偽造之發票日八十七年九月三日、八十八年三月十二日，到期日
    八十八年三月三日、八十八年九月十二日，面額均為新臺幣三百萬元之本票二紙
    ，發票人「丙○○」部分，應依刑法第二百零五條之規定沒收（系爭本票一雖未
    經扣押，惟未能證明已不存在，仍應為沒收之諭知）。至上開八十七年八月二十
    四日、八十八年三月九日之放款轉期申請書上盜用「丙○○」印章，而呈現出「
    印文」部分，非刑法第二百十九條沒收之範圍，爰不諭知沒收，併予敘明。
據上論斷，應依刑事訴訟法第二百九十九條第一項前段，刑法第五十六條、第二百零
一條第一項、第二百十條、第二百十六條、第五十五條、第二百零五條、第五十九條
、第七十四條第二款，罰金罰鍰提高標準條例第一條前段，判決如主文。
中      華      民      國      九十    年      三      月      五      日
                                        臺灣台中地方法院刑事第三庭
                                                法  官  陳  添  喜
右正本證明與原本無異。
如不服本判決，應於送達後十日內向本院提出上訴狀(須附繕本)，上訴於台灣高等
法院台中分院。
                                                書記官
中      華      民      國      九十    年      三      月      五      日
附錄論罪科刑法全文：
刑法第二百零一條第一項：
意圖供行使之用，而偽造、變造公債票、公司股票或其他有價證券者，處三年以上十
年以下有期徒刑，得併科三千元以下罰金。
刑法第二百十六條：
行使第二百十條至第二百十五條之文書者，依偽造、變造文書或登載不實事項或使登
載不實事項之規定處斷。
刑法第二百十條：
偽造、變造私文書，足以生損害於公眾或他人者，處五年以下有期徒刑。


司法院資訊處製作；財團法人民間司法改革基金會備份。
